【裁判字號】    96,訴,2771
【裁判日期】    970403
【裁判案由】    清償債務
【裁判全文】
臺灣臺中地方法院民事判決              96年度訴字第2771號
原      告  乙○○
訴訟代理人  陳銘釗律師
被      告  甲○○
訴訟代理人  盧永和律師
上列當事人間請求清償債務事件，本院於民國97年3月17日言詞
辯論終結，判決如下：
    主      文
原告先位之訴及假執行之聲請均駁回。
被告應代原告給付執票人如附表所示各紙支票票款，及如附表所
示利息起算日起至清償日止，按週年利率百分之六計算之利息。
被告應於代原告清償前項債務而取得如附表所示支票後，交付交
票予原告。
原告其餘備位之訴駁回。
訴訟費用新臺幣貳萬壹仟零佰元由原告負擔。
本判決第二項，於原告以新臺幣陸拾柒萬元為被告供擔保後，得
假執行。但被告如於假執行程序實施前，以新臺幣貳佰萬元為原
告預供擔保，得免為假執行。
    事實及理由
壹、程序事項：
    原告提起本件預備合併之訴，依其起訴狀之記載，先位之訴
    部分，係依據民法第546條第2項、兩造讓渡契約書約定及民
    法第226條第1項規定，請求被告賠償因債務不履行所受損害
    ，備位之訴部份係依據民法第546條第2項、兩造讓渡契約書
    約定，請求被告代為清償支票債務，暨於取得支票後交付予
    原告。於96年12月13日言詞辯論期日，就先位之訴陳明被告
    尚基於切結書負有取得系爭支票，並無條件交付予原告之義
    務，暨因而負債務不履行責任，經核並無變更訴訟標的，僅
    屬補充及更正事實上或法律上之陳述，依民事訴訟法第256
    條規定，非為訴之變更或追加，合先敘明。
貳、兩造爭執要旨：
一、原告主張略以：
  (一)原告原係聯亞多媒體股份有限公司（下稱聯亞公司）股東兼
    董事長，被告係股東劉永森之妻，有關聯亞公司經營，被告
    代表劉永森參與甚深。緣訴外人陳李素珠於民國94年9月24
    日，代表亞洲國際事業股份有限公司（下稱亞洲公司，係聯
    亞公司之上游廠商，其董事長即陳李素珠之夫陳光明尚為聯
    亞公司股東兼監察人）請求聯亞公司預付次月貨款新臺幣（
    下同）200萬元，將於次月交付同等價額之ＣＤ光碟。因涉
    及金額龐大，原告乃通知被告及丙○○等股東前來商議，丙○○於電話中表示由兩造決定，兩造商議後則予同意，但要
    求陳李素珠提出擔保。經陳李素珠書面切結：如10月份貨款
    未達200萬元，放棄聯亞公司全部股份。惟當天適逢假日，
    保管聯亞公司支票之職員不上班，無法開立聯亞公司支票，
    乃由原告簽發如附表所示4紙支票交予陳李素珠。詎亞洲公
    司旋於94年9月底聲請宣告破產，無法依約出貨予聯亞公司
    ，且陳李素珠將系爭支票轉讓他人。兩造遂決定日將前開用
    以擔保之股票過戶於原告名下，並以聯亞公司名義聲請禁止
    支票提示之假處分（本院94年度裁全字第7473號）。之後，
    原告分別遭如附表編號一至三所示支票執票人林建仁及附表
    編號四支票執票人陳怡如（即陳光明、陳李素珠之女）之破
    產管理人請求給付票款。而原告及丙○○已退出聯亞公司，
    經兩造簽立經營權讓渡契約書，約定被告概括承受聯亞公司
    債務，即應清償系爭票據債務，被告並出具切結書承諾於取
    得系爭4紙支票後，立即無條件交付予原告。上開承諾屬「
    不標明原因而約定負擔債務之契約」，因支票為絕對有價證
    券，被告須要求執票人交出票據並交付予原告，始完成清償
    程序。是以上開承諾，兼有承認債務關係存在之債務承認性
    質，故被告負有取得系爭支票，並無條件交付予原告之義務
    ，被告是以清償或其他方式取得支票，在所不問。因被告迄
    未積極取得支票，原告因其債務不履行受有損害，自應按票
    據債務金額賠償原告等語。為此先位之訴依民法第226條第1
    項規定，求為判決：被告應給付原告如附表所示金額，及自
    如附表所示利息起算日起至清償日止按週年利率6%計算之利
    息；願供擔保，請准宣告假執行。
  (三)若認先位之訴無理由，惟原告係基於與聯亞公司委任關係，
    處理聯亞公司預付亞洲公司貨款事務，而負擔票據債務，原
    告得依民法第546條第2項規定請求聯亞公司代為清償。因兩
    造已簽立讓渡契約，約定原告將聯亞公司經營權讓渡被告，
    被告概括承擔聯亞公司一切債務，被告進而於書立切結書承
    諾於取得支票後，無條件交付原告。故被告自應代為清償票
    據債務，暨將系爭支票交還原告等語。為此備位之訴依民法
    第546條第2項、兩造讓渡契約第3條及系爭切結書等約定，
    求為判決：被告應代原告給付執票人如附表所示支票之票款
    ，及自如附表所示利息起算日起至清償日止按週年利率6%
    計算之利息；被告應於取得前項支票後，立即無條件交付予
    原告；第一項聲明，願供擔保，請准宣告假執行。
二、被告抗辯略稱：
  (一)系爭切結書僅表明被告願意承諾，倘若伊協助原告取得四張
    支票，即應立即交還原告，以避免流落他人之手，而遭他人
    追訴，並未承諾保證一定取得系爭支票或負有取得支票之義
    務。且原告簽發系爭支票交予陳李素珠，同時取得陳李素珠
    之夫陳光明所拋棄之股權50,000股，獲有對價，並無受有損
    害，原告先位之訴，依據債務不履行規定請求損害賠償，自
    屬無理由。
  (二)系爭經營權讓渡契約書，僅約定被告概括承受聯亞公司債務
    ，不包括原告個人債務，而聯亞公司並未在系爭支票背書（
    聯亞公司在本院95年度中簡字第450號給付票款事件，已主
    張應係陳李素珠偽造），故系爭支票係原告個人債務，與聯
    亞公司無關，依據經營權讓渡契約書，不應由被告負擔。又
    原告簽發系爭支票既取得陳光明股份為對價，顯非為聯亞公
    司處理委任事務，否則應將上述股權平均分配在各股東名下
    。上述股權，並非由兩造決定登記在原告名下，而係原告片
    面逕行登記。又股份轉讓契約書已明文約定：甲方二人 (即
    乙○○、丙○○)同意將所有聯亞公司股份全部轉讓予乙方
    (即被告)。當時原告名下股份為100,000股，如今主張其出
    賣之股份僅有50,000股，明顯與契約內容不符。故原告備位
    之訴依據委任及讓渡契約所為請求，亦屬無理由。
  (三)並聲明：原告之訴及假執行之聲請均駁回。如受不利判決，
    願供擔保請准宣告免為假執行。
參、本件經兩造整理並協議簡化爭點如下：
一、不爭執事項：（本院採為判決之基礎）
  1.原告與被告於95年2月13日簽立經營權讓渡契約書，約定原
    告將聯亞多媒體公司經營權讓渡被告，且讓渡前聯亞公司債
    務由被告承受負責。
  2.被告於95年2月15日簽立切結書，承諾於取得「目前正訴訟
    中之4紙支票」（訴訟案號本院95年度中簡字第450號、臺灣
    板橋地方法院95年度訴字第205號）後，無條件交付票據予
    原告本人。
  3.本院95年度中簡字第450號訴訟事件，係訴外人林建仁持原
    告簽發，亞洲公司及陳李素珠背書之3紙支票（票號JM0000
    000、JM0000000、JM00000 00，金額各50萬元，合計150萬
    元，訴請原告及亞洲公司及陳李素珠給付票款，經本院判決
    林健仁勝訴確定。
  4.台灣板橋地方法院95年度訴字第205號之訟爭支票，係訴外
    人陳怡如持有原告簽發，票號JM0000000，金額50萬元支票
    1紙。因陳怡如破產，其破產管理人函催原告給付票款。
  5.原告簽發四張系爭支票，係因訴外人亞洲公司董事陳李素珠
    於94年9月24日要求聯亞公司預付貨款200萬元，因適逢假日
    ，無法開立聯亞公司支票，始由原告簽發系爭四紙支票交付
    陳李素珠。
  6.陳光明聯亞公司之股份50,000股，於94年10月6日過戶於原
    告名下。
  7.兩造與丙○○決定以聯亞公司名義聲請禁止支票提示之假處
    分（本院94年度裁全字第7473號），擔保金200萬元由兩造
    與丙○○平均出資提存。
  8.原告及丙○○2人，於95年2月13日與被告簽立原證10股份轉
    讓契約書，約定原告及丙○○2人將全部股份讓與被告，被
    告支付原告及丙○○2人各260萬元（合計520萬元），包括
    現金各60萬元（合計120萬元）、票據各200萬元（合計400
    萬元）。
  9.聯亞公司原始股東為原告、被告之夫劉永森、陳李素珠之夫
    陳光明、丙○○4人，每人股份各50,000股。
二、爭執之事項：
  1.先位之訴部分：原告主張依據系爭切結書，被告應負取得支
    票之義務，且有債務不履行情事，應負債務不履行損害責任
    ，原告並因而受有相當於系爭票據債務及利息之損害，有無
    理由？
  2.備位之訴部分：原告主張依據兩造讓渡契約，被告應承受聯
    亞公司依據民法546條代原告清償所負債務，有無理由？（
    原告主張：應承受之，因該部分係原告基於處理委任事務所
    負債務。被告主張：不應承受，因原告雖開立該票款，但也
    獲得對價，並非處理委任事務。）
肆、得心證之理由：
一、按當事人提起預備合併之訴，係以先位之訴無理由為停止條
    件，請求法院就備位之訴為裁判，法院應就先位之訴先為審
    判，必待先位之訴無理由（停止條件成就），始得就備位之
    訴為裁判。原告先位之訴依據民法第226條第1項規定，請求
    被告賠償原告如附表所示票據金額及利息，備位之訴依據民
    法第546條第2項、系爭經營權讓渡契約第3條及切結書約定
    ，請求被告應代為清償上開票款及利息，暨於取得系爭支票
    後交付予原告。既定有先後之順序，本院爰依其順序審酌，
    並於先位聲明無理由時，始就備位聲明為裁判，合先敘明。
二、先位之訴部分：
    按契約關係，須當事人互相表示意思一致，始為成立，民法
    第153條第1項定有明文。且解釋意思表示，固須探求當事人
    立約時之真意，不能拘泥於所用之文字，但其文字業已表示
    當事人真意，無須別事探求者，即不得反捨該文字而更為曲
    解（最高法院17年上字第1118號民事判例參照）。查被告於
    95年2月15日出具之切結書，係記載：「立切結書人甲○○
    承諾『於』取得目前正訴訟中之4紙支票後（訴訟案號本院
    95年度中簡字第450號、臺灣板橋地方法院95年度訴字第205
    號），立即無條件交付票據予乙○○本人，此書為憑」等語
    。揆其文字之記載，並未表明被告負有取得系爭4紙支票之
    義務，至多僅得解為，被告如因任何原因取得上開支票者，
    應立即無條件交付予原告。再以原告簽發系爭4紙支票，係
    由於訴外人亞洲公司董事陳李素珠於94年9月24日要求聯亞
    公司預付貨款200萬元，因適逢假日，無法開立聯亞公司支
    票，始由原告簽發系爭4紙支票等情，已據兩造陳明不為爭
    執。而系爭支票之相關訴訟，分別係訴外人林建仁持如其中
    3紙（如附表編號一至三所示），訴請原告及背書人亞洲公
    司、陳李素珠給付票款（本院95年度中簡字第450號），暨
    訴外人陳怡如之破產管理人持另紙支票（如附表編號四）請
    求原告給付票款（台灣板橋地方法院95年度訴字第205 號）
    ，而原告於前揭訴訟中則抗辯林建仁係無對價取得票據，而
    應承受其前手陳李素珠之瑕疵，再以陳怡如為陳光明、陳李
    素珠之女，原告當亦可能執此為票據抗辯，惟若前開票據再
    由林建仁、陳怡如之破產管理人讓與他人，原告或將因而不
    得為票據抗辯，故雙方前揭切結書所載內容，僅足認定被告
    承諾如日後取得前揭支票，願立即交予原告，以免日後因故
    再由他人取得，而使原告蒙生不利益，至於被告出具前揭切
    結書，是否源於其承認應概括承受前揭票據債務，或基於其
    他理由，均無從僅憑前揭記載，據以認定被告負有取得系爭
    支票而交付予原告之義務。是以，原告先位之訴主張被告因
    上開切結書之記載，負有取得支票之義務，暨因其迄未履行
    而有債務不履行情事，為此依民法第226條第1項規定，請求
    被告賠償其損害，即無可採。
二、備位之訴部份：
  (一)兩造對於：陳李素珠於94年9月24日，代表亞洲公司要求聯
    亞公司預付貨款200萬元，因適逢假日，無法開立聯亞公司
    支票，始由原告簽發系爭4紙支票；暨兩造與丙○○決定以
    聯亞公司名義聲請禁止支票提示之假處分（本院94年度裁全
    字第7473號），擔保金200萬元由3人平均出資提存等情並不
    爭執。而據證人丙○○到庭證稱：當時原告電話聯絡我說，
    亞洲公司要先來預收貨款，我跟原告說你們兩個看情況，如
    果可以，我就尊重你們的決定。當時是禮拜六公司小姐沒有
    上班，所以當時沒有開立公司的票款，所以就開立原告私人
    的票款。與原告、被告曾共同出資兩百萬元提存到法院作為
    假處分的擔保款，那是公司的債務，當時我跟合夥人分擔債
    務，一個人出資66萬餘元。因為乙○○是為了公司的債務出
    兩百萬元這筆錢，所以那是公司的債務，因為當時是假日沒
    有辦法開公司票，才開乙○○的票。後來在被告訴訟代理
    人盧律師那邊討論過股份轉讓事宜，講好公司的所有債務都
    要由甲○○一人承擔，也有具體提到包含這兩百萬元等語。
    足見兩造及丙○○確同意聯亞公司預付亞洲公司貨款，僅因
    當日適逢假日，始由原告簽發個人名義之支票而交付。又渠
    等尚且因上開支票，平均出資66萬餘元、合計200萬元作為
    擔保金，向本院聲請假處分，請求就前揭支票，禁止執票人
    提示，此並有假處分裁定在卷可憑。雖被告另以：原告開立
    該支票，也獲得對價，故非處理委任事務云云。然該部分若
    僅為原告個人事務，自無事先電話聯繫被告及丙○○到場商
    議，並獲其同意之必要，事後亦無由兩造與丙○○共同決定
    ，暨平均出資合計擔保金200萬元之擔保金，而以聯亞公司
    名義聲請禁止支票提示假處分之必要，故被告據此辯稱系爭
    票據純屬原告個人事務，已難採信。
  (二)被告辯稱原告簽發系爭票據，獲有陳光明拋棄聯亞公司股份
    50,000股，以為對價云云，然為原告否認。而依陳李素珠出
    具之切結書記載：「如10月份貨款未達200萬元，放棄聯亞
    公司全部股份」，並未表明係拋棄而由原告取得，或係聯亞
    公司本身或其全體股東取得。而上開股份，雖於94年10月6
    日登記於原告名下，原告之登記股數因而增為10萬股，其餘
    股東即被告之夫劉永森、訴外人丙○○之登記股數並無變動
    ，有上開異動前後之股東名冊在卷可憑。然依原告及丙○○
    與被告簽立之股份轉讓契約書，原告及丙○○另於於95年2
    月13日讓與全部股份予被告，原告並同時簽立經營權讓渡契
    約書，將聯亞公司經營權讓與被告經營，其中股份轉讓契約
    書第三條明定：「甲方二人（即原告及丙○○）自簽立本契
    約書之日起即不再具有聯亞公司之股東身分，日後不得再干
    涉或介入聯亞公司之經營，且亦不再享有聯亞公司之盈餘分
    配，也不負責聯亞公司虧損彌補責任」等語，足見原告及丙○○於95年2月13日所讓與者均為全部股份，而被告分別給
    付原告及丙○○之價款，均為260萬元，付款方式包括訂約
    時分別支付原告及丙○○各60萬元，另交付原告及丙○○票
    面金額合計各200萬元之支票，有上開股份轉讓契約書在卷
    可憑，復據兩造所不爭執。而原告在95年2月13日登記股數
    包含其原持有之5萬股，暨前開由陳光明移轉登記於原告名
    義之5萬股，合計10萬股，丙○○之登記股數僅5萬股，茍上
    開陳光明股份5萬股，確係原告簽發系爭支票之對價，則其
    既因簽發支票須承擔合計達200萬元之鉅額票據債務，於95
    年2月13日轉讓股份予被告時，勢必就其因簽發票據所獲對
    價，即陳光明讓與之股份5萬股部份，要求被告額外給付款
    項，而不至於同意被告僅給付與丙○○相同之股份對價260
    萬元。故原告主張係因處理委任事務簽發票據、暨陳李素珠
    同意拋棄之陳光明股份50萬股，僅係信託登記於原告名下，
    並未作為原告簽發支票之對價等情，可以採信。至於被告另
    主張系爭票款金額如此龐大，不可能未於經營權讓渡契約書
    明文約定云云，然此僅屬當事人訂立契約所用文字是否明確
    之另一問題，尚與系爭票據債務是否為原告處理聯亞公司委
    任事務所負債務無涉。況如附表編號一至三所示支票，係於
    95年7月17日，始經本院以95年度中簡字第450號判決執票人
    林健仁勝訴，嗣經原告不服上訴，再於96年2月2日以95年度
    簡上字第231號民事判決駁回其上訴確定。另如附表編號四
    所示支票，執票人陳怡如之破產管理人係於95年8月21日始
    發函催告原告如數匯款。則本件讓渡契約書訂立時，因執票
    人是否向原告請求給付票款，猶未明確，兩造若因而誤認契
    約書第三條約定已足以規範雙方法律規定，致未為特別約定
    ，亦不能因而將上開債務解為原告個人債務。故被告僅以本
    件經營權讓渡契約書無特別記載為由，否認原告得基於讓渡
    契約書請求被告代償前開聯亞公司因委任所生債務，亦屬無
    憑。綜據上揭所述，原告主張其基於處理聯亞公司委任事務
    ，而負擔系爭票據債務，堪以採信。
  (三)按公司與董事間之關係，除本法另有規定外，依民法關於委
    任之規定。受任人因處理委任事務，負擔必要債務者，得請
    求委任人代其清償，未至清償期者，得請求委任人提出相當
    擔保。公司法第192條第4項、民法第546條第2項分別定有明
    文。本件原告主張其基於處理聯亞公司委任事務，而負擔系
    爭票據債務，應屬有據，已如前述。而兩造經營權讓渡契約
    書第3條：「甲方（即原告）讓渡前所有聯亞多媒體股份有
    限公司之稅捐、房租、水電費、員工薪資、貨款及其他一切
    債權、債務等均由乙方（即被告）承受負責，與甲方無涉；
    但甲方個人對外欠款，應由甲方自行負責。」之約定，已就
    聯亞公司所負一切債務，明定兩造間之分擔標準。茲原告依
    據上開約定，請求被告代償本件票據債務及利息，即無不合
    。再按票據係完全的有價證券，即表彰具有財產價值之私權
    的證券，其權利之發生、移轉或行使，均與票據有不可分離
    之關係，執有票據，始得主張該票據上所表彰之權利，而於
    票據債務受清償時，亦應返還票據。被告係因民法第546條
    第2項及讓渡書上開約定，應代原告清償上開票據債務，則
    其若因其代償而取得支票，自應交付予原告，故原告此部分
    請求，於法即無不合。至於原告另依被告所出具切結書內容
    ，主張被告無論取得票據原因為何，均應無條件交付予原告
    ，然因系爭切結書記載「伊於取得目前正訴訟中之4紙支票
    後，立即無條件交付予原告」等語，應解為，須被告已取得
    上開支票之停止條件成就後，始負給付義務，原告於停止條
    件未成就前為該部分請求，即屬無憑。
三、從而，原告先位之訴請求被告應給付原告如附表所示金額，
    及自如附表所示利息起算日起至清償日止按週年利率6%計算
    之利息，為無理由，應予駁回；其假執行之聲請亦失所附麗
    ，應併予駁回。原告備位之訴請求判決如主文第二、三項所
    示，為有理由，應予准許；其餘備位之訴為無理由，應予駁
    回。前開主文第二項所命給付，兩造均陳明願供擔保請准宣
    告假執行或免為假執行，經核均無不合，爰分別酌定相當擔
    保金額准許之。
伍、訴訟費用負擔、宣告假執行及免為假執行之依據：民事訴訟
    法第79條、第390條第2項、第392條。
中    華    民    國    97    年     4    月     3    日
                  民事第三庭    法  官  林慧貞
正本係照原本作成。
如對本判決上訴，須於判決送達後20日內向本院提出上訴狀。
中    華    民    國    97    年    4     月     3    日
                                書記官
附表：
┌──┬────┬────┬─────┬───────┬─────┬─────┐
│編號│ 發票日 │ 發票人 │利息起算日│ 付   款   人 │ 票據號碼 │ 金  額   │
│    │        │        │（提示日）│              │          │(新臺幣)  │
├──┼────┼────┼─────┼───────┼─────┼─────┤
│ 一 │94.12.21│ 乙○○ │ 94.12.21 │臺中市第二信用│JM 0000000│500,000元 │
│    │        │        │          │合作社水湳分社│          │          │
├──┼────┼────┼─────┼───────┼─────┼─────┤
│ 二 │94.12.31│ 同上   │ 95.01.02 │同上          │JM 0000000│500,000元 │
├──┼────┼────┼─────┼───────┼─────┼─────┤
│ 三 │94.12.31│ 同上   │ 95.01.02 │同上          │JM 0000000│500,000元 │
├──┼────┼────┼─────┼───────┼─────┼─────┤
│ 四 │95.01.05│ 同上   │ 95.01.05 │同上          │JM 0000000│500,000元 │
└──┴────┴────┴─────┴───────┴─────┴─────┘


司法院資訊處製作；財團法人民間司法改革基金會備份。
